【裁判字號】    95,上易,597
【裁判日期】    951017
【裁判案由】    清償借款
【裁判全文】
臺灣高等法院民事判決                 95年度上易字第597號
上  訴  人  丙○○
                        1號
訴訟代理人  江俊賢律師
            謝伊婷律師
            甲   ○律師
被  上訴人  乙○○
訴訟代理人  王耀星律師
上列當事人間清償借款事件，上訴人對於中華民國95年5月26日
臺灣士林地方法院95年度訴字第244號第一審判決提起上訴，本
院於95年10月3日言詞辯論終結，判決如下：
    主  文
原判決廢棄。
被上訴人在第一審之訴駁回。
第一、二審訴訟費用由被上訴人負擔。
    事實及理由
一、本件被上訴人起訴主張：上訴人於民國83年4月30日簽發其
    兄周鉉傑名義、同日期、面額合計125萬元之支票5紙向被上
    訴人借款125萬元，約定清償期為83年5月30日，當場有證人
    丁○○目擊。屆期上訴人無力清償，被上訴人乃於多年之後
    ，持上揭支票5紙至香港找上訴人解決，由上訴人簽發系爭
    發票日83年4月30日、面額125萬元之本票1紙 (下稱系爭本
    票)換回上揭5紙支票，然上訴人迄今仍分文未還。為此依消
    費借貸之法律關係提起本訴，求為上訴人應給付被上訴人12
    5萬元及自言詞辯論之翌日即95年5月24日起至清償日止按年
    息5％計算利息之判決 (原審為被上訴人勝訴判決，上訴人
    聲明不服，提起上訴)。並於本院答辯聲明：上訴駁回。
二、上訴人則以：系爭發票日83年4月30日、面額125萬元之本票
    (下稱系爭本票)雖係上訴人所簽發，惟上訴人並未向被上訴
    人借得125萬元款項。倘系爭本票係上訴人向被上訴人借款
    125萬元而交付，何以被上訴人遲至95年始提起訴訟？且被
    上訴人所稱借款過程，亦與常情不符而有違經驗法則。上訴
    人並未因向被上訴人借款而簽發兄長之支票5紙交付被上訴
    人，亦未因該5紙支票不獲兌現而再以系爭本票換回，倘係
    如此，何以系爭本票發票日仍記載83年4月30日？何以未如
    被上訴人仲介上訴人向第三人告貸般之要求提供擔保設定抵
    押？證人丁○○所言，亦無法證明確有借貸關係存在。實則
    系爭本票係上訴人於83年間向訴外人張萬清與曾螢州借款時
    所簽發，因被上訴人為土地代書，亦為金錢借貸之仲介者，
    上訴人當初係透過被上訴人介紹向張萬清與曾螢州借款，以
    上訴人母親名下坐落台北縣三重市○○段91地號土地設定最
    高限額抵押權予張萬清與曾螢州，該抵押權設定登記之手續
    即係被上訴人代理辦理，當時上訴人當簽發數張本票以為擔
    保，被上訴人所持有之系爭本票應該即是其中之一張，上訴
    人於84年11月間已將該借款清償完畢，抵押權登記亦已塗銷
    ，足見上訴人與被上訴人間根本無所謂借貸關係存在等語置
    辯。並於本院上訴聲明：、原判決廢棄。、被上訴人在
    第一審之訴駁回。
三、本件經依民事訴訟法第463條準用同法第270條之1第1項第3
    款規定，整理並協議簡化爭點及不爭執點後，兩造同意僅就
    言詞辯論時所陳述之事實及主張之法律關係為論斷。查被上
    訴人主張系爭本票為上訴人所簽發乙節，為上訴人所不爭執
    ，堪信被上訴人此部分事實之主張為真正。惟被上訴人主張
    上訴人於83年4月30日簽發其兄周鉉傑名義、同日期、面額
    合計125萬元之支票5紙向被上訴人借款125萬元，約定清償
    期為83年5月30日，當場有證人丁○○目擊，屆期上訴人無
    力清償，被上訴人乃於多年之後，持上揭支票5紙至香港找
    上訴人解決，由上訴人簽發系爭本票換回上揭5紙支票，然
    系爭本票上訴人迄今仍分文未還等情，則為上訴人所否認，
    並以前開情詞置辯，則本件應予審究之重要爭點厥為：上訴
    人是否於83年4月30日簽發其兄周鉉傑名義之上揭5紙支票向
    被上訴人借款125萬元？系爭本票是否上訴人為換回上揭5紙
    支票而簽發交付被上訴人？茲分述如下：
(一)、按當事人主張有利於己之事實者，就其事實有舉證之責任
      ，民事訴訟法第277條前段定有明文，是民事訴訟如係由
      原告主張權利者，應先由原告負舉證之責，若原告先不能
      舉證，以證實自己主張之事實為真實，則被告就其抗辯事
      實即令不能舉證，或其所舉證據尚有疵累，亦應駁回原告
      之請求 (最高法院17年度上字第917號判例要旨參照)。而
      89年5月5日修正施行前之民法第475條規定「消費借貸，
      因金錢或其他代替物之交付而生效力。」，是消費借貸屬
      要物契約，交付之事實如有爭執，應由主張已為交付之貸
      與人負舉證責任。即消費借貸屬要物契約，除當事人合意
      外，尚須交付金錢或其他代替物，以移轉其所有權於他方
      ，始能有效成立。主張金錢消費借貸契約關係存在者，應
      就具備消費借貸契約意思合致，及交付金錢之事實，負舉
      證責任。故本件被上訴人應對有消費借貸契約存在及曾交
      付借款等事實，負舉證責任。
(二)、被上訴人雖主張上訴人於83年4月30日簽發其兄周鉉傑名
      義、同日期、面額合計125萬元之支票5紙向被上訴人借款
      125萬元，約定清償期為83年5月30日，當場有證人丁○○
      目擊等語。惟查：
１、被上訴人於本院陳稱：「 (問：你說上訴人有向你借錢，是
    何時的事情？)從82年就開始有金錢往來，她有借有還，最
    後一次是在83年4月30日大約是下午1點鐘左右，在上訴人位
    於台北市關渡工業區的工廠2樓。(問：最後一次借多少錢？
    )125 萬元。(問：上訴人向你借錢，當時有多少人在場？)
    上訴人在玩具展示間向我借錢，當時我有帶125萬元現款去
    。(問：為何不用轉帳的方式？)因為上訴人還要開票給我，
    她那時開了他哥哥周鉉傑的支票共5紙給我，日期都集中在
    83年5月30日。(問：你帶去給上訴人125萬元現款是怎麼來
    的？)部分是從台北市北投區農會領出45萬元來，其餘都是
    我公司原有的現款。(問：125萬元你用什麼裝？)用繩子將
    100萬元綑好，再連同其他的25萬元裝入塑膠袋。(問：什麼
    顏色的塑膠袋？)深色的。(問：你怎麼去上訴人工廠交錢？
    我自己開富豪車去，因為上訴人借錢也不想讓別人知道。(
    問：你在那邊待了多久才離開？)約10來分鐘。(問：你在那
    邊有沒有看到其他人？)有看到他們工廠的會計。(問：你交
    錢給上訴人時，上訴人有無清點？)有。(問：你交錢給她當
    時，有沒有人看著她清點？)上訴人清點時，丁○○和他爸
    爸有進來。(問：你不是說上訴人借錢不希望被別人知道，
    為什麼丁○○和他爸爸要進來？)我是說她不要讓公司的人
    知道。(問丁○○父子和上訴人何關係，為何跑去上訴人公
    司？)好像上訴人的公司是向丁○○租房子。(問：清點鈔票
    時，你和上訴人有跟丁○○父子說上訴人向你借125萬元嗎
    ？)我沒有和丁○○父子講過話，上訴人也沒講。」等語 (
    見本院卷第31至33頁)。
２、證人丁○○於本院證稱：「（問：你知不知道上訴人有向被
    上訴人借錢的事情？）10幾年前的某天接近中午的時候，我
    到上訴人工廠，當時我父親在工廠，我去找我父親，我有看
    到被上訴人面前有一疊錢，我跟他打個招呼，沒有問他們在
    做什麼，我就閃到旁邊去。(問：你知道是多少錢？)用繩子
    捆的一疊，另外還有一些零散的，確實多少錢不知道。( 問
    ：你有無看到用什麼裝著錢？)沒有。(問：你有沒有看到上
    訴人清點款項？)沒有。(問：你知不知道被上訴人面前的錢
    是要做什麼用？)我只知道他們2人 (即兩造)有講話，被上
    訴人前面有一疊錢，做什麼用我不知道，金額多少我也不知
    道。」等語（見本院卷第34、35頁)，
３、對照被上訴人之陳述與證人丁○○之證言，有下列矛盾之處
    ：
(1)、被上訴人陳稱以深色塑膠袋裝125萬元現款至上訴人工廠之
    現具展示間，何以證人丁○○證稱未見被上訴人以何物包裝
    現款？
(2)、被上訴人陳稱交付款項時，上訴人著手清點，何以證人丁○
    ○證稱未見上訴人清點款項？
(3)、被上訴人既陳稱上訴人清點款項，則以繩子捆綁之百萬元自
    已打開，豈會證人丁○○仍目睹用繩子捆綁之一疊錢及另外
    之一些零散款項？
(4)、被上訴人既陳稱上訴人借錢不想讓別人知道，何以清點款項
    時又讓毫無關係之證人丁○○在場目睹？
(5)、既讓證人丁○○父子在場目睹，何以兩造均未與丁○○父子
    講話？
４、是以被上訴人陳稱借款予上訴人，是否確有證人丁○○父子
    在場目睹，即堪置疑。且證人丁○○既然不知兩造在當時係
    為何事而來，則縱有繩子捆綁之一疊錢及另外之一些零散款
    項在被上訴人面前，亦不足以證明被上訴人確於83年4月30
    日將125萬元交付上訴人。
５、又125萬元之資金來源，被上訴人雖稱自台北市北投區農會
    領出45萬元，其餘係伊公司之現款等語，然未進一步舉證提
    領款項之證據，亦未證明伊之公司何以有80萬元之現款可供
    借貸；且一般借貸之習慣與金融機關不同，被上訴人將45萬
    元與80萬元湊成百萬元另以繩子捆綁而借予上訴人，實與常
    情有違。是以被上訴人是否確於83年4月30日借款125萬元予
    上訴人，自堪置疑。
６、再者，上訴人於83年4月30日向被上訴人告貸時，倘係簽發
    其兄周鉉傑名義、面額合計125萬元之支票5紙交付被上訴人
    ，則該5紙支票所載日期理應不同，方可達簽發多紙支票分
    期償還之目的，否則如5紙支票均要記載相同日期，那簽發1
    紙支票即可，何需大費週章簽發5紙支票？且既簽發5紙支票
    償還，何以又約定清償期為83年5月30日？是被上訴人如是
    陳述，益見其矛盾。
７、被上訴人所述之借款情事距今已超過12年有餘，倘當初真有
    借款未清償之情事，何以迄95年始提起本件訴訟？且被上訴
    人雖陳稱伊於多年之後，持上揭支票5紙至香港找上訴人解
    決，由上訴人簽發系爭本票1紙換回上揭5紙支票等語，並提
    出「米傑爾實業有限公司俞添洪」之名片1紙為證。非惟此
    為上訴人所否認，且被上訴人並無法證明上揭名片係被上訴
    人至香港找上訴人解決債務時上訴人所交付者，是該名片即
    不足以佐證被上訴人至香港找上訴人解決債務。況被上訴人
    至香港找上訴人解決債務縱然屬實，系爭本票並非香港慣用
    之票據，莫非被上訴人預見上訴人無力清償而有意以本票換
    回上揭5紙支票，故而自備系爭本票至香港供上訴人簽發？
    或上訴人預見被上訴人將至香港找其解決債務，故而由台灣
    帶本票至香港以備不時之需？是以被上訴人如是主張，亦
    與常情有違。
８、末查被上訴人自承伊經營之創世紀公司以房屋仲介為業，有
    做二胎放款，也有去法院標購房屋，常以伊之名義為客戶辦
    理抵押業務等語，且提出創世紀公司之名片為證，並不否認
    曾介紹上訴人向訴外人張萬清、曾銀川告貸，而以上訴人之
    母周陳素華所有台北縣三重市○○段91地號土地所有權全部
    為張萬清、曾銀川辦理抵押權設定，賺取一些代書費 (見本
    院卷第33、34、36、37、66、67頁)，足見被上訴人對於貸
    款設定抵押用以擔保債權之認知，較常人豐富。倘上訴人確
    於83年4月30日向被上訴人借款125萬元，何以被上訴人為訴
    外人張萬清、曾銀川辦理抵押權設定之前，未曾要求上訴人
    提供擔保？甚而於塗銷張萬清、曾銀川之抵押權設定時，亦
    未要求上訴人提供該不動產為伊設定抵押？殊與常情有違，
    是以被上訴人雖持有上訴人簽發之系爭本票，亦難謂其已交
    付現款125萬予上訴人。雖上訴人辯稱伊於83年間向訴外人
    張萬清、曾螢川借款時，被上訴人為土地代書亦為該借款案
    之仲介者，84年11月間伊將借款清償完畢，抵押權亦塗銷登
    記，系爭本票應係被上訴人侵占而未返還上訴人等語，無法
    舉證，然被上訴人既無法證明確已將125萬元款項交付上訴
    人，且兩造有借貸意思之合致，則其主張與上訴人間125萬
    元之消費借貸關係仍屬無法成立，要不因上訴人無法證明被
    上訴人持有系爭本票係出於非法而生影響。
四、綜上所述，被上訴人依消費借貸之法律關係，請求上訴人給
    付125萬元及自言詞辯論之翌日即95年5月24日起至清償日止
    按年息5％計算之利息，洵非正當，不應准許。原審失察，
    遽為上訴人敗訴判決，自有未洽，上訴意旨指摘原判決不當
    ，求予廢棄改判，為有理由，應由本院予以廢棄改判如主文
    第2項所示。
五、據上論結，本件上訴為有理由，依民事訴訟法第450條、第
    78條，判決如主文。
中    華    民    國    95    年    10    月    17    日
                    民事第十庭
                        審判長法  官  阮富枝
                              法  官  吳麗惠
                              法  官  黃豐澤
正本係照原本作成
不得上訴。
中    華    民    國    95    年    10    月    18    日
                              書記官  廖艷莉


司法院資訊處製作；財團法人民間司法改革基金會備份。
